【裁判字號】    88,上,370
【裁判日期】    890131
【裁判案由】    分割共有物
【裁判全文】
臺灣高等法院臺南分院民事判決  八十八年度上字第三七○號    Ｋ
      上  訴  人  乙  ○  ○
      訴訟代理人  吳  秋  永  律師
      上  訴  人  辛  ○  ○  .
                  壬  ○  ○  .
      被上訴人    丁  ○  ○  .
                  戊  ○  ○  住台北縣五股鄉○○村○○○路一六九號
                  庚  ○  ○  .
      右  一  人
      訴訟代理人  己  ○  ○  .
                  黃  曜  春  律師
      右  一  人
      複代理人    張  巧  妍  律師
                  劉    意  律師
                  莊  安  田  律師
      被上訴人    丙○○(即翁.
                  癸  ○  ○  .
                  甲      ○  .
右當事人間請求分割共有物事件，上訴人對於臺灣嘉義地方法院中華民國八十八年六
月七日八十六年度訴字第六三二號第一審判決提起上訴，本院判決如左：
      主      文
原判決廢棄。
兩造共有坐落嘉義縣中埔鄉○○○段五三之二號、建、面積○‧二○二七公頃土地，
其分割方法如附圖丙案所示：代號Ａ部分面積○‧○一三八公頃分歸上訴人壬○○取
得；代號Ｂ部分面積○‧○○六九公頃分歸被上訴人丙○○ (即翁進楷）取得；代號
Ｃ部分面積○‧○一九七公頃及Ｈ部分面積○‧○二一七公頃均分歸上訴人辛○○取
得；代號Ｄ部分面積○‧○○六九公頃分歸被上訴人戊○○取得；代號Ｅ部分面積○
‧○一三八公頃及Ｆ部分面積○‧○四一五公頃均分歸上訴人乙○○取得；代號Ｇ部
分面積○‧○一三八公頃分歸被上訴人庚○○取得；代號Ｉ部分面積○‧○○三一公
頃分歸被上訴人癸○○取得；代號Ｊ部分面積○‧○一五三公頃分歸被上訴人甲○取
得；代號Ｋ部分面積○‧○○九二公頃分歸被上訴人翁近六取得；代號Ｌ部分面積○
‧○三七○公頃作為道路，由兩造按原應有部分比例保持共有。
第一、二審訴訟費用由兩造按原應有部分比例負擔。
      事      實
甲、上訴人方面：
（甲）上訴人乙○○部分：
    一、聲明：求為判決：
    （一）原判決廢棄。
    （二）兩造共有坐落嘉義縣中埔鄉○○○段第五三之二號、建、面積○‧二○二
          七公頃土地，准予分割，其分割方法如附圖甲案或丙案所示。
    （三）訴訟費用由被上訴人負擔。
    二、陳述：除與原判決記載相同者，予以引用外，補稱：
    （一）本件原判決依被上訴人庚○○主張之乙案分割，其顯然違背公平原則，按
          ：
          1.庚○○之所以為系爭土地之共有人，是在本件繫屬後，因原共有人翁天
            福於系爭土地之應有部分，遭其債權人聲請查封拍賣，庚○○趁機購得
            翁天福之應有部分，而聲請參加訴訟及承當訴訟；是以庚○○於本件繫
            屬中，僅購得翁天福應有部分而未取得翁天福於系爭土地之房屋，顯然
            於購得翁天福於系爭土地之應有部分時，即有欲令翁天福享有地上權之
            本意甚明；是以甲案分割結果，庚○○所取得之土地係在翁天福所有房
            屋之所在，應無違反其購買系爭土地之本意，上訴人於原審主張應依甲
            案分割，並無不當。
          2.查庚○○雖稱其欲以其分得之土地，供案外人己○○使用，是主張依乙
            案分割，然依乙案分割結果，不僅不能保全己○○之全部房屋（參考卷
            附系爭土地現況圖及比對卷附乙案附圖即明），且足令上訴人所分得之
            土地，其臨路面之比率顯不相當，並使之嚴重妨害土地之利用，及損失
            其應有之價值，故已有失公平合理。
          3.依乙案分割結果，上訴人取得乙案所示之Ｅ部分土地，其上有翁天福之
            房屋，惟今翁天福已退出本件之訴訟，將來上訴人欲取得上開土地，已
            非據本案判決所得聲請強制執行，因而勢必令上訴人再興訟，致生糾紛
            及訟累；此糾紛及訟累均因庚○○購買系爭土地翁天福應有部分所生，
            此因果依理自應由庚○○承擔，始合乎公平正義原則，原判決竟判令上
            訴人負擔，是顯非合理。
          4.退而言之，庚○○既以賤價標得無人敢購買之顯然有法定地上權存在之
            土地，竟允之得換取全無負擔，且兩面臨道路，而臨路面之長度與其應
            有部分不相當，並超越其購買價值之土地，亦顯難謂係合情合理。
          5.復查案外人己○○既稱其房屋於系爭土地有地上權，且提出租約為據，
            則其房屋占有系爭土地，自有其理由足以自保，已無須再獨為保全其房
            屋，而必須依乙案分割，使上訴人之利益受嚴重損害之必要。況如依乙
            案分割之結果，設己○○於系爭土地有地上權存在，則以己○○之房屋
            尚有部分占有上訴人所分得Ｆ部分之土地，因該部分既非無權占有，勢
            必招致該Ｆ部分下方之土地，不能充分利用，再使上訴人之利益遭受更
            嚴重之損害，此亦不能謂之公平合堙。
    （二）基上所述，衡量系爭土地之地形地勢，及兩造現有建物占用系爭土地之情
          形，為圖免日後發生糾紛興訟，及照顧全體共有人之利益，並使土地於分
          割後，各共有人得以充分利用，仍以附圖即嘉義縣水上地政事務所複丈圖
          所示甲案或丙案之分割方案，較為公平，且合情合理，故原判決實難令人
          折服。
    三、證據：援用原審證據方法。
（乙）上訴人辛○○、壬○○部分：
    一、均未於言詞辯論期日到場，亦未具狀為任何聲明與陳述。
    二、僅辛○○於本院勘驗現場時陳稱伊在系爭土地上無房屋，亦未住在系爭土地
        上。
乙、被上訴人部分：
（甲）被上訴人庚○○部分
    一、聲明：求為判決：
    （一）上訴駁回。
    （二）第二審訴訟費用由上訴人負擔。
    二、陳述：除與原判決記載相同者，予以引用外，補稱：
    （一）被上訴人庚○○雖於本件訴訟繫屬後，始向台灣嘉義地方法院拍得債務人
          翁天福系爭土地之持分。然系爭土地上翁天福之房屋，因未辦保存登記，
          並未隨同拍賣，故而庚○○只能標得系爭土地，對該房屋，既未隨同拍賣
          ，當然無從標得。而庚○○拍得土地之目的，係欲保全同於系爭土地之父
          親己○○之房屋，豈有欲令翁天福享有地上權之本意。故若依甲案分割，
          當然違反庚○○標得系爭土地之本意甚明。
    （二）依乙案分割結果，因庚○○持分比例之故，縱有部分方屋無法保持，然能
          保持房屋之主要結構部分，庚○○於願已足，此乃分割土地時無法面面俱
          到必然之痛。而上訴人乙○○依乙案分割之結果，各土地亦均面臨道路，
          得以有效土地之利用，空言有何不公允，實無理由。
    （三）翁天福之土地既經法院拍賣，被上訴人庚○○縱不出面標得，亦將為第三
          人所標得。而「分別共有之各共有人，按其應有部分對於共有物之全部有
          使用收益之權。所謂應有部分，係指分別共有人得行使權利之比例，而非
          指共有物之特定部分，因此分別共有之各共有人，得按其應有部分之比例
          ，對於共有物之全物行使權利」（最高法院五十七年台上字第二三八七號
          判例參照）。庚○○既依法拍得系爭土地之持分，自得按應有部分比例行
          使權利，非對共有物之特定部分。準此，上訴人謂因庚○○標得土地，始
          生糾紛及訟累，實乃誤解法令所致。
    （四）被上訴人庚○○依法標得系爭翁天福之土地持分並非「賤價標得」，與之
          亦無何法定地上權存在。原判綜合各共有人之使用現況，而判令為乙案分
          割，堪稱合情合理。
    （五）上訴人所分得乙案Ｆ部分下方土地，寬度長達七公尺，若訴外人己○○（
          即庚○○父親）現有房屋有部分占得該土地，庚○○絕對無條件負責拆除
          交付，俾利上訴人得以充分使用。如此對之應無絲毫損害可言。
    （六）鈞院所擬如附圖所示丙方案，上訴人乙○○分得Ｆ部分，被上訴人庚○○
          分得Ｇ部分（其餘與乙案相同），地形方正，有利於整體規劃利用，被上
          訴人庚○○爰表同意。
    三、證據：援用原審立證方法。
（乙）被上訴人丁○○、癸○○、甲○部分：
      均未於言詞辯論期日到場，惟據伊等於準備程序到場所為聲明及陳述如左：
    一、聲明：求為判決：駁回上訴。
    二、陳述：對原判決無意見。丁○○並稱系爭土地與同段五四號鄰地之間，應留
        分隔道路。伊與甲○係姊弟，伊未住在系爭土地上。
（丙）被上訴人戊○○、丙○○部分：
    一、均未於言詞辯論期日到場，亦未具狀為任何聲明與陳述。
    二、僅丙○○於本院勘驗現場時，陳稱伊與戊○○是兄弟，戊○○未住在系爭土
        地上。
丙、本院依職權囑託嘉義縣水上地政事務所製作附圖所示丙案之分割分案。
      理      由
甲、程序部分：
一、本件被上訴人庚○○於原審訴訟繫屬中取得原共有人即被告翁天福之應有部分，
    經上訴人同意，而代翁天福承當訴訟，與民事訴訟法第二百五十四條第二項之規
    定相符，應予准許。
二、本件請求分割共有物之訴，係固有必要共同訴訟，其訴訟標的對於共同訴訟之各
    人必須合一確定，雖僅原告乙○○一人提起上訴，但依民事訴訟法第五十六條第
    一項第一款之規定，其上訴效力應及於共同原告辛○○、壬○○，爰併例為上訴
    人。
三、又上訴人辛○○、壬○○，被上訴人丁○○、戊○○、丙○○、癸○○、甲○等
    人，經合法通知，均未於言詞辯論期日到場，核無民事訴訟法第三百八十六條各
    款所列情形，依上訴人乙○○及被上訴人庚○○之聲請，由其一造辯論而為判決
    ，合先敘明。
乙、實體部分：
一、上訴人起訴主張：系爭土地乃兩造所共有，上訴人乙○○之應有部分為三分之一
    ，上訴人辛○○之應有部分為四分之一，上訴人壬○○及被上訴人庚○○之應有
    部分均為十二分之一，被上訴人丙○○、戊○○之應有部分均為二十四分之一，
    被上訴人癸○○、甲○、丁○○之應有部分則各為五十四分之一、五十四分之五
    及五十四分之三。又系爭土地並無因其使用目的而有不能分割之情形，亦未以契
    約訂有不分割之期限，惟其分割方法，兩造迄未能達成協議之事實，有土地登記
    簿謄本在卷可憑，並為兩造所不爭執，堪信為實在。依民法第八百二十三條第一
    項及第八百二十四條第二項之規定，上訴人訴請判決分割系爭土地，洵無不合，
    應予准許。
二、關於分割方案，無論甲方案、乙方案或丙方案，除上訴人乙○○與被上訴人庚○
    ○分得部分稍有不同外，其餘兩造分得部分均保持不變。而上訴人乙○○反對採
    用乙案，被上訴人庚○○反對採用甲案，惟均讚同採用丙案；其餘兩造除戊○○
    從未表示意見外，或明示或默示均對採用丙案表示「無意見」而能接受。
三、查系爭土地僅東北邊面臨公路，在如附圖丙所示Ｉ、Ｊ、Ｋ部分上有被上訴人甲
    ○之房屋（較南部分為舖設水泥之空地），在如附圖丙所示Ｆ及Ｇ部分上有被上
    訴人庚○○之父己○○之房屋；在如附圖丙所示Ｇ及Ｈ部分上有被上訴人庚○○
    之臨時車庫；在如附圖丙所示Ｂ部分北端有被上訴人丙○○之房屋，原共有人翁
    天福及訴外人翁嘉財之房屋則跨越在如附圖丙所示Ａ、Ｂ、Ｄ、Ｅ各一部之上，
    另訴外人翁嘉郎之房屋跨越在如附圖丙所示Ｃ、Ｌ部分上，其餘部分則屬於空地
    等情，業據本院及原審法院勘驗現場及經原審法院會同嘉義縣水上地政事務所測
    量屬實，並製有勘驗筆錄及使用現況圖在卷可稽。
四、本院斟酌：1.兩造除戊○○未到場或具狀表示意見外，均同意採丙案之意思。2.
    系爭土地僅東北邊面臨公路及其使用現狀，宜在丙案所示Ｌ部分開闢道路，以利
    未分得面臨公路部分之共有人通行。3.被上訴人甲○、癸○○希望伊等能分得相
    毗鄰之土地。4.上訴人乙○○分得丙案之Ｆ部分及被上訴人庚○○分得丙案之Ｇ
    部分，地形方正，有利整體規劃利用等情，認以附圖所示丙案所示分割方法，最
    能兼顧兩造之意願及土地整體之利用價值，而較為妥當，爰依此丙案予以分割。
五、原審判決所採附圖乙案，疏未慮及上訴人乙○○之應有部分為三分之一，分為Ｅ
    及Ｆ二部分，固無不當，惟其分得之Ｆ部分，面積最大，但面臨道路部分最小，
    且略呈不規則之Ｔ形，妨害土地之利用，減少其價值甚鉅，尚有未洽，上訴人乙
    ○○據以指摘，求為廢棄改判，為有理由。
六、本件上訴雖有理由，惟被上訴人在本件之訴訟行為，依當時之訴訟程度，係為伸
    張或防禦權利所必要者，依法自應命勝訴之上訴人負擔一部分之訴訟費用，併此
    敘明。
七、據上論結，本件上訴為有理由，依民事訴訟法第四百五十條、第四百六十三條、
    第三百八十五條第一項前段、第七十八條、第八十一條第二款、第八十五條第一
    項但書，判決如主文。
中      華      民      國    八十九    年      一      月    三十一    日
                                    臺灣高等法院臺南分院民事第三庭
~B1審判長法官  林    輝    雄
~B2      法官  曾    平    杉
~B3      法官  高    明    發
右為正本係照原本作成。
如對本判決上訴，須於判決送達後二十日內向本院提出上訴狀；未表明上訴理由者，
應於上訴後二十日內向本院提出理由書。
中      華      民      國    八十九    年      二      月      一      日
~B法院書記官  蕭    奎    璋


司法院資訊處製作；財團法人民間司法改革基金會備份。
